【裁判字號】    89,判,1546
【裁判日期】    890518
【裁判案由】    廢棄物清理法
【裁判全文】
行  政  法  院  判  決                          八十九年度判字第一五四六號
    原      告  甲○○
    被      告  高雄市政府環境保護局
右當事人間因廢棄物清理法事件，原告不服行政院環境保護署中華民國八十八年四月
三十日八八環署訴字第一三五六六號再訴願決定，提起行政訴訟。本院判決如左︰
    主  文
原告之訴駁回。
    事  實
緣被告之鼓山區清潔隊查報人員於民國八十六年十月十四日九時五十五分在高雄市○
○區○○路、文忠路口，發現未依規定時間棄置之垃圾包，污染環境，乃自其內撿出
署名原告姓名、住址，且已拆封之電信費、電費及水費收據等十三件，乃拍照予以存
證，由被告據以裁處罰鍰八百元（折合新台幣二千四百元）。原告不服，提起訴願、
再訴願，遞遭決定駁回，遂提起行政訴訟。茲摘兩造訴辯意旨如次：
原告起訴意旨略謂︰一、被告以鼓山區清潔隊查報人員於八十六年十月十四日（星期
四）上午九時五十五分在明倫、文忠路口執勤巡察時，發現棄置垃圾內有原告曾持有
之收據，因而推定原告即違規行為人，科處罰鍰。誠難令人信服，按前開之行政處分
應以違反規定之事實行為人為處分對象，原告當時與內人均在上班，家中並無其他成
員，試問如何前往所指違反地點違規﹖至於有何事證可證明當時在上班，試問當日鼓
山區清潔隊查報人員是否有至原告住處開立告發單，因原告家中均無人，故將告發單
留在管理室之事實。若當時有人會事先知道告發而不接單嗎﹖難道這不能證明原告不
在現場。記得當時已向被告異議，所得到答案是只負責開單，有問題去找清潔隊，根
本未加查證原告事實上有無違規行為，任意推定開單。再訴願決定機關環保署駁回理
由（一）略以遭查獲之證物為八十五年至八十六年之電信費、電費及水費收據等十三
件，均已拆閱，依一般經驗法則，應為再訴願人於收閱後所丟棄。試問拆閱的收據為
何沒有當月丟棄，而集中一次丟棄﹖難道依一般經驗法則，無法推定有其他人收集了
，而一次丟棄了﹖為何一定是原告丟棄，果若此路上的飲料瓶都可推定是製造廠商丟
棄了！又指經詢再訴願人住所之大廈管理員，查明該大廈住戶垃圾係由住戶自行處理
，乃告知違規情事，並留下告發單，認定再訴願人為違規行為人，要屬有據。但查既
詢原告之住所之大廈管理員，為何不詢原告呢﹖難道這不能證明原告當時不在現場﹖
大廈管理員謂住戶自行處理垃圾，有謂查獲垃圾是見到原告所丟棄的嗎﹖大廈管理員
既不是證人，可據以認定原告為違規行為人嗎﹖二、按原告於訴願書指稱：按訴願人
在前開時間人在國外、在上班如何分身至所指地點棄置垃圾﹖有何單位現場稽查或拍
照存證訴願人棄置垃圾之行為﹖原處分機關以非事實行為處罰訴願人．．．云云。無
非藉以突顯原處分機關於開立處分書時，根本未加查證訴願人事實上有無在場違規行
為之荒唐性，試問有先處罰，事後再要被處罰人提出一年前不在場證明之行政機關嗎
﹖原決定機關以再訴願人並未補提前開時間人在國外之事證，致認再訴願人主張非真
實，顯然違誤不公，按再訴願人前以訴願補充理由書述及「貴會所屬訴願人提出出國
之事證，想係要訴願人提出不在場之證明以供酌證審議，如非訴願人述及出國，難道
人在國內上班同樣不在現場不能證明沒有違規行為嗎﹖試問民刑事訴訟案件，原告、
檢察官不必負舉證責任嗎﹖被告一定要出國才能證明不在犯案現場嗎﹖．．．如貴會
同意比照民刑事案件，由相關人員或機關證明訴願人當時未在現場無違規行為，以供
本案審議參酌，尚祈賜告補附。」惟高雄市政府訴願審議委員會並未同意此方式，原
決定機關及再訴願機關豈能枉指再訴願人未提相關事證供核，空口否認有違規行為，
惟未舉出有利於己之具體事證，即難採憑。試問被告都不能舉出有何人員在現場稽查
或拍照存證訴願人棄置垃圾之行為，相對原告要如何舉出有利於己之具體事證﹖茲附
上同事證明事發當日八十年十月十四日原告確實八時至十七時均在上班之證明書乙份
。以供採憑。三、原決定機關指「查原處分書所載違反時間並不表示訴願人於該時間
丟棄垃圾，故該時間縱為訴願人上班時間，亦無法證明非訴願人所為」據此原處分書
所載違反時間並不表示訴願人於該時間丟棄垃圾，那究竟垃圾何時丟棄﹖原處分機關
與原決定機關都搞不清楚垃圾何時丟棄，就在處分通知書記載「違反時間」是上午九
時五十五分，顯然該時間是發現垃及時間。再訴願決定機關駁回理由（二）亦謂處分
書上所載告發之違規時間，並非丟棄垃圾包之時間，而係稽查人員發現垃圾包之時間
，既係違規情事存續之期間，該處分書違規時間之填載並無違誤之處。那試問違規情
事存續之期間，總有起迄期，垃圾包究竟是從什麼時候被丟棄的﹖假如那包垃圾是在
前一天即十三日晚上丟棄，是規定時間棄置，那也是違規情事存續之期間﹖被告有何
事證能證明那包垃圾不是規定時間丟棄，有從規定時間即錄影存證迄屬違規時間﹖那
原告主張垃圾包於規定時間棄置後於稽查時仍留現場，該地點既是指定合法棄置垃圾
場所，如上述不能確定原告何時違規棄置垃圾，以此推定原告違規難謂認事用法未有
違誤。四、環保署八十六年十二月二十二日環署廢字第八○四四五號函釋「對於隨地
亂倒垃雖可依據廢棄物堆內檢出之信件、住址、姓名告發之。惟有關採證方法及技巧
，宜按個案及實際情況之違法構成要件妥善舉證。倘受告發處分人提出相關證據證明
並非其所為，原告發處分機關應於查明屬實後撤銷原告發處分，另為適法之告發處分
。」本案被告處分推定原告未依規定時間內棄置垃圾，被告查報人並不能舉證原告究
竟何時棄置垃圾，亦無於現場發現原告，且無稽獲棄置行為。再者原告家住文忠、華
夏路口，此有指定合法棄置垃圾場所，依所謂一般經驗法則常理也不可能捨近求遠把
垃圾棄置幾百公尺遠的明倫路，實係任意處分顯然未詳加採證。而原決定機關以該違
反時間縱為再訴願人上班時間，亦無法證明非再訴願人所為，又再訴願決定機關指原
告未舉出有於己之具體事證，實互為矛盾，顯然不查事實之妄斷，被告之處分與原決
定機關及再訴願決定機關之決定，不無違反環保署函釋規定。裁處之罰鍰雖僅八百元
，但原告確無在違規時間丟棄垃圾，如此沒有的行為硬被指為有的處分嚴重損害原告
權益，誠難令人信服！綜上所述，請求判決撤銷原處分、原決定及再訴願決定等語。
被告答辯意旨略謂︰一、在「指定清除地區內嚴禁有左列行為．．．二、污染地面、
池塘、水溝、牆壁、樑柱、電桿、樹木、道路、橋樑或其也土地定著物。」「有左列
情形之一者處四百元以上一千五百元以下罰鍰。．．．三、違反第十二條各款規定者
。」本法第十二條第二款及第二十三條第三款分別定有明文。本法高雄市施行細則第
五條：「本法第十二條第二款所稱之污染，係指左列行為．．．七、任意將家戶垃圾
於規定時間外放置戶外，或其他街、道、巷、弄路旁者。」又「隨地亂倒垃圾雖可依
據廢棄物堆內撿出之信件、住址、姓名告發之。惟有關採證方法及技巧，宜按個案及
實際情況之違法構成要件妥善舉證。」為中央主管機關行政院環境保護署八十六年十
二月二十二日環署廢字第八○四四五號函釋在案。卷查本件緣本局鼓山區清潔隊查報
人員於前述時、地執勤巡查時，發現該系爭違規棄置之垃圾包，經由該打包完整之垃
圾包內蒐撿出有署名原告姓名、住址之已拆封且核對過之八十五年至八十六年之電信
費收據九張、電費收據三張及水費乙張，隨至該址訪查，違反人住在大廈裡，查訪未
遇，只得以留置方式告發。而後復由大廈管理員與原告之妻及戶籍資料查知：該大廈
住戶垃圾係由住戶自理，原告一家於八十五年遷來此地，因不知高雄市垃圾規定丟棄
之時間，致疏失未依規定時間丟垃圾，而原告家裡垃圾大都由其本人親自處理。故本
局依法裁處罰鍰八百元（折合新台幣二千四百元整）。本件處分有證物、存證照片以
及告發單、處分書、送達證明、戶籍資料、原告丟棄垃圾位置圖等影本附卷可稽，依
照法條及行政院環境保護署函釋規定，依法處分並無違誤。二、原告一再辯稱，其並
無在八十六年十月十四日上午九時五十五分於違反地點丟棄垃圾，上述違反地點（文
忠路與明倫路口）離原告住家（文忠路與華夏路口）有幾百公尺遠；環保清除人員是
否於前一日晚間收運垃圾時將該系爭垃圾包遺留，致被告發，且無事證證明是原告違
規丟垃圾等語。然經查證實際情況為：八十六年十月十四日上午九時五十五分於前述
違規地點確實發現違規棄置之垃圾包數包，其中一包屬原告所丟棄；本局清運人員負
責清除依規定時間置放於垃圾收運點之垃圾，對於未依規定時間丟棄之垃圾將依法蒐
證告發，期望能夠維護市容之環境整潔。而由該系爭垃圾包內撿出有原告八十五年至
八十六年間之電信費、電費及水費收據等十三件，均已拆閱，依一般經驗法則，應為
原告收閱核對過後所拋棄；實不可能由他人統一收集後再故意栽贓。又清潔隊查報人
員隨即至該證物收據所載地址查證，證實原告住於該處，而後再詢問原告住所之大廈
管理員，查明該大廈住戶垃圾係由住戶自行處理，乃告知違規情事，並將告發單留下
。依照前開環保署函示意旨，認定原告為違規行為人，並無違誤。再者處分所載告發
時間，並非丟棄垃圾包之時間，而係稽查人員發現垃圾包之時間，應屬違規情事存續
之時間。而後並查知該系爭垃圾包係由原告拿出家裡而未依規定時間棄置於前述違反
地點，原告之妻蘇湘蕙亦證實係因不諳垃圾規定丟棄之時間所致。並由當時存證照片
可知：該垃圾收運點只有數包垃圾於本局清運車將垃圾清除完畢後才丟棄之垃圾。另
原告住在文忠路六十八號，與華夏路並無交接；丟垃圾地點離其住家約一百餘公尺，
且違規查獲垃圾包之地點與住家距離之遠近，並無必然之關係。另原告訴稱未於現場
稽獲違規行為及無法確定何時違規丟棄垃圾，即不得裁罰等語，洵無足採。綜上所述
，原告所言應屬狡辯之詞，故敬請予以駁回等語。
    理  由
按「在指定清除地區內嚴禁有左列行為．．．二、污染地面．．．、池塘、水溝、牆
壁、樑柱、電桿、樹木、道路、橋樑或其他土地定著物。」「有左列情形之一日者，
處四百元以上一千五百元以下罰鍰。．．．三、違反第十二條各款規定者。」及「本
法第十二條第二款所稱之污染，係指左列行為．．．七、任意將家戶垃圾於規定時間
外放置戶外，或其他街、道、巷、弄路旁者。」分別為廢棄物清理法第十二條第二款
、第二十三條第三款以及同法高雄市施行細則第五條第七款所明定。另「對於隨地亂
倒垃圾雖可依據廢棄物堆內撿出之信件、住址、姓名告發之。惟有關採證方法及技巧
，宜按個案及實際情況之違法構成要件妥善舉證。倘受告發處分人提出相關證據證明
並非其所為，原告發處分機關應於查明屬實後撤銷原告發處分，另為適法之告發處分
。」亦經本署八十六年十二月二十二日環署廢字第八○四四五號函釋在案。本件被告
所屬鼓山區清潔隊查報人員於前述事實欄所敘時、地發現違規棄置垃圾包，污染環境
，乃自其內撿出署名原告姓名、住址，且已拆封之電信費、電費及水費收據等十三件
，乃拍照予以存證。清潔隊查報人員隨即至該證物收據所載地址查證，未遇原告，經
詢原告住所之大廈管理員，告之違規情事，並留下告發單，有電信費、電費及水費收
據等十三件、照片一張及報告影本一份附原處分卷可稽，違規事實洵堪認定。被告據
以裁處八百元罰鍰（折合新台幣二千四百元），揆諸首揭法條規定，並無不合。一再
訴願決定予以維持，亦無違誤，均應予維持。又本件被告已充分舉證證明原告違規之
事實，故原告如不能否認系爭違規棄置之垃圾包內已拆封之電信費、電費及水費收據
等十三件文件，為原告收取拆閱之文件，則各該文件如何被違規棄置而與原告無關之
事實，應由原告舉證，且違規棄置垃圾包之處罰，並不以處罰現行違規者為限，原告
僅舉證證明被告所屬鼓山區清潔隊查報人員發現違規棄置之垃圾包時，其因上班而不
在現場，尚不能證明系爭違規行為即非原告所為，被告以原告就本件違規行為不能舉
證有利於己之事實，乃據以依法處罰，其採證方法亦無違誤，併予指明。綜上所述，
原告起訴意旨難謂有理由，應予駁回。
據上論結，本件原告之訴為無理由，爰依行政訴訟法第二十六條後段，判決如主文。
中    華    民    國     八十九      年      五      月      十八       日
                    行 政 法 院 第 二 庭
                                審 判 長 評  事      陳  石  獅
                                         評  事      彭  鳳  至
                                         評  事      黃  合  文
                                         評  事      林  茂  權
                                         評  事      王  立  杰
右  正  本  證  明  與  原  本  無  異
                                         法院書記官  王  福  瀛
中    華    民    國     八十九      年      五      月      十九       日


司法院資訊處製作；財團法人民間司法改革基金會備份。
